臺灣高等法院臺中分院刑事判決　 96年度重上更(三)字第113號
上　訴　人　臺灣台中地方法院檢察署檢察官
上　訴　人
即　被　告　丁○○
　　　　　　　　　　現於臺灣臺中監獄執行中
指定辯護人　本院公設辯護人乙○○
上列上訴人因被告偽造有價證券等案件，不服臺灣臺中地方法院
92年度訴字第801號中華民國92年5月13日第一審判決（起訴案號
：臺灣臺中地方法院檢察署 90年度偵續字第174號、90年度偵字
第1831號），提起上訴，本院判決後，經最高法院第三次發回更
審，本院判決如下：
    主  文
原判決撤銷。
丁○○意圖供行使之用，而偽造有價證券，處有期徒刑參年貳月
，偽造如附件一所示之本票壹張沒收；又行使偽造私文書，足以
生損害於他人，處有期徒刑貳年肆月，如附件二所示收據上偽造
之「戊○○」署押壹枚沒收。應執行有期徒刑伍年，偽造如附件
一所示之本票壹張及如附件二所示收據上偽造之「戊○○」署押
壹枚，均沒收。
    犯罪事實
一、丁○○曾於民國 87年2月上旬某日，犯偽造有價證券罪（嗣
    經本院於94年7月5日以94年度重上更(二)字第55號判處有期徒
    刑3年2月確定〈不構成累犯〉）。其於上開行為後，仍不知
    悔改，而另行起意，為下列行為：
  (一)丁○○基於意圖為自己不法之所有之概括犯意，於 87年3月
    10日，在己○○位於臺中縣太平市○○街15巷12號住處，向己○○佯稱：伊有一位朋友董智強，手中有17張、1萬7千股之
    大同資訊股份有限公司（以下簡稱大同公司）股票，惟因股
    票須15日後始可領回，因董智強急需用錢，願以新臺幣（下
    同）42萬3725元廉售，並保證股票絕對沒有問題云云，致己○○陷於錯誤而同意買受上開股票，己○○乃於 87年3月27
    日，在其上開住處，交付支票 2張（發票人為己○○、付款
    人為臺灣中小企業銀行太平分行、票號分別為AK0000000及A
    K0000000號、發票日分別為87年3月27日及同年4月12日、面
    額分別為11萬元及31萬3725元）予丁○○以供兌領，丁○○
    為取得己○○之信任，即當場出具經手購買股票之保證書，
    及以其於87年3月10日至同年3月27日某日間，在不詳時、地
    ，委由不知情之成年刻印者所偽刻之董智強印章1枚 ，再於
    附件一所示之本票上面蓋用該偽造之董智強印文4枚 ，及其
    偽造董智強之署押1枚 ，而偽造如附件一所示董智強名義之
    本票1張，交予己○○，向己○○詐騙上開金額；復於87年4
    月22日持蕭新煌所簽發，面額38萬元，到期日同年5月2日、
    票號PA0000000號、付款人泛亞商業銀行太平分行之支票1紙
    ，向己○○調現38萬元，嗣該支票到期後，復基於上開意圖
    為自己不法所有之概括犯意，至己○○住處，向己○○詐稱
    蕭新煌無錢軋票，並交付其名下位於台中縣太平市○○段之
    不動產（即元寶天下）所有權狀給己○○，聲稱該不動產權
    價值約8、9百萬元，為開立其為發票人、票號275946號、面
    額38萬元之本票1紙交給己○○ ，以資取信，致己○○陷於
    錯誤，於同日交付38萬元之現金予丁○○；87年5月4日下午
    1 時許，丁○○又至己○○住處，向己○○詐稱：伊須繳付
    農民銀行甲存票款40萬元等語，並開立其為發票人、票號27
    59 48號、面額40萬元之本票1紙交給己○○，以資取信，致
    己○○陷於錯誤，於同日簽發其為發票人、付款人臺灣中小
    企業銀行、票號AK0000 000號、到期日89年5月4日、面額40
    萬元之支票1紙交給丁○○持之兌現；嗣於同日下午3時許，
    其又向己○○詐稱該紙支票所兌領之40萬元，於持往銀行途
    中遭搶，希望再調借40萬元存入上開甲存帳戶，己○○再度
    陷於錯誤，又在其住處出借40萬元予己○○，致己○○受有
    上開3筆各為38萬元、40萬元及40萬元之損害。
  (二)丁○○另基於意圖為自己不法所有之概括犯意及行使偽造私
    文書之犯意，於87年9月間某日，在台中縣大里市○○路236
    號，向庚○○佯稱：伊父林崑山與叔父戊○○所有坐落臺中
    縣太平市○○段等7筆土地（即地號616、617、619、638、6
    39、640、645號等地號)，有人願出價每坪6萬元全部買受，
    伊叔父戊○○願以每坪3至4萬元出售，只需庚○○先出斡旋
    金3百萬元，合伊出資3百萬元 ，共6百萬元，伊即可說服戊○○以每坪3至4萬元連同伊父親林崑山所有之部分一併出售
    等語，致庚○○陷於錯誤，約隔一星期後，即在台中市○○
    街合作金庫領出3百萬元 ，當場交付給丁○○，並向丁○○
    索取買賣斡旋金收據，詎庚○○為取信於庚○○，於約過一
    、兩星期後，即在其當時位於臺中縣太平市之建設公司內，
    先以電腦繕打如附件二所示之買賣斡旋金收據，再盜用先前
    戊○○因委託其出賣房子而留存下來之印章，盜蓋戊○○印
    文3枚，及偽造戊○○簽名1枚，以偽造戊○○名義所出具如
    附件二所示之「買賣斡旋金收據」，於同日晚上，在台中縣
    大平市○○路236號交付予庚○○ 。數日後，庚○○至丁○○當時位於臺中市○○路123巷12號住處聊天 ，丁○○復承
    上開詐欺取財之概括犯意，又向庚○○誆稱：上述土地四週
    國有畸零地（即同段地號618、620、644、647號土地），於
    其兩人辦理上開福德段等7筆土地之所有權移轉登記後 ，可
    向國有財產局申請承租再辦理優先承購，其可代庚○○辦理
    ，惟需先繳款34萬8千元等語 ，致庚○○再次陷於錯誤，而
    於87年11月14日，在臺中縣大里市○○路236號交付34萬8千
    元給丁○○，嗣丁○○並未向國有財產局聲請優先承租，致
    庚○○受有財產上之損害。
二、案經己○○、庚○○訴由臺灣臺中地方法院檢察署檢察官偵
    查起訴
    理  由
甲、有罪部分：
一、訊據上訴人即被告丁○○（下稱被告）固坦承有於上開時、
    地，介紹己○○向董智強購買大同公司之股票，並收取己○○所交付之款項，及交付董智強所簽發如附件一所示之本票
    予己○○，並於87年5月2日、5月4日，再向己○○借用上開
    款項，暨於上開時、地 ，收取庚○○所交付之3百萬元及34
    萬8千元 ，並交付如附件二所示之買賣斡旋金收據予庚○○
    之事實不諱，然矢口否認有偽造有價證券、偽造文書及詐欺
    取財之犯行，辯稱：確實有董智強這個人，伊自己也有向董
    智強購買大同公司之股票，如附件一所示之本票確是董智強
    所簽發；又伊叔父戊○○確實有委託伊幫忙處理土地買賣之
    事務，當時有簽立委任契約書且於報紙刊登出售之廣告，而
    伊雖有向己○○借款，但也有拿不動產給己○○抵押，伊向
    其所借得之款項，亦有陸陸續續還款，並無偽造有價證券、
    行使偽造文書及詐欺取財之犯意云云。
二、惟查：
  (一)詐騙己○○部分：
  1.上開被告如何假藉董智強有大同公司股票欲出售，及交付其
    名下之「元寶天下」不動產所有權狀、簽發其所有之本票交
    給告訴人己○○，藉以取信，暨謊稱金錢遭搶為由，向己○○騙取犯罪事實欄所載之款項等情，業據證人己○○於偵查
    及本院審理時證述綦詳（見偵字第 11028卷第1、2頁之告訴
    狀、第47頁反面、第48頁，偵續字第 174號卷第27頁，本院
    上訴卷第62頁，本院更一審卷第85、86、129、240頁），並
    有被告書立經手42萬3725元購買大同公司股票之保證書、如
    附件一所示董智強為發票人名義之本票影本、己○○之代收
    票據記錄簿（託收蕭新煌之上開支票）、被告所簽發供借款
    擔保之本票、己○○所簽發供被告兌領取現金之支票、土地
    及建物登記簿謄本影本等件附卷可稽（見偵字第 11028號卷
    第 6至20頁；按己○○於偵查及本院上訴審所為之陳述，雖
    未經具結，然其於本院更一審作證時，本院已就其於偵查及
    本院上訴審所為之陳述是否屬實等情訊問證人己○○，並經
    證人己○○再度證述在卷，故其於偵查及本院上訴審所為之
    陳述，自有證據能力，併此敘明）。
  2.又被告對於其所稱之友人董智強簽發如附件一所示本票、與
    其後交付己○○用以調借現金38萬、40萬元之本票票號係連
    號之事實，始則供稱：董智強先填寫如附件一所示之本票（
    票號275945），再持以與伊交換己○○所簽發用以買賣大同
    公司股票之支票，因董智強當時攜帶 1本本票，伊即向董智
    強借用 1張本票，董智強除當場交付如附件一所示之本票給
    伊，另外又撕 1張本票借給伊，嗣伊向己○○借貸38萬元時
    ，即用該張借得之本票，簽發上開面額38萬元之本票交給己○○等語（見偵字第11028號卷第76頁反面)；繼而改稱：本
    票是伊自己買的，並帶過去找董智強，因董智強取走己○○
    買大同公司股票的錢，不能沒有憑據，所以伊才要求董智強
    簽發如附件一之本票作為憑據等語（見偵字第1831號卷第55
    頁），其前後說詞顯不一致，況被告嗣於87年5月4日，再向
    己○○借貸40萬元時，其所簽發交付予己○○面額40萬元之
    本票（票號275948號)，僅與上開面額38萬元之本票相差1號
    ，足見被告上開所辯：伊係向董智強借用 1張本票云云，自
    不足採信。況被告迄今均無法提供董智強之真實聯絡住址，
    實有違常情，再經本院以法務部戶役政連結作業系統查詢姓
    名為「董智強」者之戶政資料，有兩筆（見本院更一審卷第
    40頁），一位住台北市、一位住南投縣埔里鎮，均非「台中
    市○○路318巷6樓之8」 ，被告亦稱以地址看，其所稱之董
    智強並非本院所查得之該兩人，且董智強亦非大同公司之股
    東，亦有金鼎證券公司90年9月5日（90）鼎股代字第2084號
    函在卷可佐（見偵續第174號卷第23頁)，足見「董智強」乃
    被告所虛構。被告在偵查、原審及本院上訴審雖另辯稱：董
    智強騙取伊7至8百萬元，有董智強簽發予伊之如附件一所示
    之本票可資證明，該張本票係董智強自行簽發的，並非伊偽
    簽的云云，自無可採，如附件一所示之本票應係被告所偽造
    ，用以詐騙己○○之金錢無疑。至附件一所示之本票，究係
    何人所偽造，於何時、何地偽造，因被告否認此部分之犯行
    ，致本院無從詳載犯罪之時地及方式，依罪疑有利於被告之
    法理，本院認如附件一所示之本票，有關董智強印章部分，
    應係被告先委由不知情之成年刻印者所偽刻，由其蓋用在本
    票上，再自行偽簽董智強之署押，而偽造成如附件一所示之
    本票，應無共犯之問題，且其係於87年3月10日至同年3月27
    日（即被告向己○○佯稱可購買股票時起，至交付如附件一
    之本票給林僅銓止）某日間，在不詳時、地所偽造。至檢察
    官之起訴書雖記載：如附件一所示之本票，係被告於87 年3
    月27日，利用不知情之小孩偽造董智強名義所製作等語，然
    本案遍查諸卷並未有任何人供稱：被告係利用不知情之小孩
    偽造如附件一所示之本票等證據，起訴書此部分應係誤載所
    致，併此敘明。
  3.被告自86年11月間起即為支票拒絕往來戶，且其於87年1 月
    間因積欠證人邱玉嬌數百餘萬元之款項未能清償，故將上開
    元寶天下之不動產房地設定最高限額 3百萬元之抵押權予證
    人邱玉嬌等事實，業經被告於偵查中自承在卷（見偵續字第
    174號卷第62、63頁)，並經證人邱玉嬌於偵查中證述屬實（
    見偵續字第174號卷第61、62頁)，且有臺中縣太平市○○段
    981地號之土地登記謄本，及同上壽平段第 963、976、992、
    993建號之建物謄本附卷可憑（見偵續字第174號卷第31至42
    頁），足見被告確於86年11月間即陷於無資力狀態，且上開
    元寶天下之不動產上，其中981地號、961建號之不動產已設
    定1040萬元，另第976、992、993建號之不動產亦已設定540
    萬元之最高限額抵押權。故被告於87年5月2日，持上開不動
    產所有權狀及其所簽發上開面額38萬元之本票，復於 87年5
    月 4日，再持上開面額40萬元之本票，以取信於己○○，作
    為詐術手段之實施，顯見被告主觀上確有詐欺之故意及為自
    己不法所有之意圖。
  4.而87年5月4日，並無被告所述40萬元遭搶一事，業據被告自
    承在卷（見本院更一審卷第35頁反面、本院更三審卷第62頁
    反面），且依被告於本院所供：當天伊叫公司的小姐將40萬
    元送到農民銀行去，結果小姐送到亞太銀行，因伊有積欠亞
    太銀行的錢，所以亞太銀行即將該筆40萬元扣住，伊去亞太
    銀行了解情況，銀行的人就說伊的錢被搶，所以伊就告訴己○○遭人搶劫金錢等語（見本院更一審卷第35頁反面、本院
    更三審卷第62頁反面），足見被告當時已知悉該40萬元確非
    遭人搶奪，其竟以遭人搶奪為由，再向己○○貸借款項，自
    屬詐術之實施，被告此部分之詐欺犯行，事證亦至為明確。
  5.被告上開偽造有價證券及詐欺之犯行，均堪認定，其此部分
    所辯要屬事後卸責之詞，不足採信。
  (二)詐騙告訴人庚○○之部分
  1.上開詐取庚○○財物之事實，業據證人庚○○於本院更一審
    具結證稱其前所指述各情確屬實情（見本院更一審卷第 240
    頁），及於本院更三審審理中證述在卷（見本院更三審卷第
    49頁），並有被告丁○○以戊○○名義所出具之「買賣斡旋
    金收據」在卷可佐（見偵字第1831號卷第10頁）。而被告對
    其於87年 9月間某日，向庚○○表示其父林崑山與叔父戊○○所有坐落臺中縣太平市○○段之上開7筆土地 ，有人願出
    價每坪6萬元全部買受 ，其叔父戊○○願以每坪3至4萬元出
    售，只需庚○○先出斡旋金3百萬元，合其3百萬元，共6 百
    萬元，其即可說服戊○○以3至4萬元連同其父林崑山所有之
    部分一同出售，且以戊○○名義出具「買賣斡旋金收據」交
    付予庚○○，取得庚○○所交付之3百萬元 ，其後復向庚○○表示上述土地四週國有畸零地（即同段地號618、620、64
    4、647號土地），可向國有財產局申請承租再辦理優先承購
    ，其可代庚○○辦理，惟需先繳款34萬8千元等語 ，庚○○
    乃於87年11月14日，交付34萬8千元給伊等情 ，亦坦承不諱
    （見本院更一審卷第34頁，本院更三審卷第31頁) 。是被告
    確有以上開 7筆土地欲行出售及可向國有財產局申請承租上
    開國有畸零地，再辦理辦理優先承購為由，向庚○○分別收
    取3百萬元及34萬8千元，並交付如附件二所示之「買賣斡旋
    金收據」給庚○○之事實，應堪認定。
  2.證人戊○○於本院更一審到庭結證稱：伊於偵查中所陳：「
    以前我曾委託被告，代為出售位於臺中縣太平市因合建分得
    之『元寶天下』12樓層公寓，但並未委託被告代為出賣其他
    土地之事，買賣斡旋金收據上的簽名不是我所為，我所寫的
    字無法如此工整，收據上蓋的印章亦非我所有」，均為實在
    等語在卷（見本院更一審卷第239頁)。且被告於本院更一審
    亦坦稱「買賣斡旋金收據」上之「戊○○」簽名是其所簽，
    而且當時伊並無3百萬元（見本院更一審卷第34頁)等語。而
    偵查甲○察官依職權函詢財政部國有財產局中區辦事處，該
    處於91年12月10日以台財產中處字第0910029326號函覆稱：
    臺中縣太平市○○段618、620地號，於71年以前該兩筆土地
    之所有權人即為臺灣省農田水利會；另 647地號土地則為私
    人所有；僅 644地號土地，於84年第一次登記為國有財產局
    管理之土地，迄今並未出租，亦無人檢具畸零地合併使用證
    明書申購，不生承租人優先價購問題等語，有該函文附卷可
    稽（見偵字第1831號卷第64頁）。查上開4筆土地，僅644地
    號之土地屬國有財產局所管理，被告自無從向國有財產局聲
    請優先承租上開 4筆土地，且依國有財產局之上開函文所示
    ，被告亦從未提出優先承租之聲請，足見被告確係假藉其叔
    父欲出售上開 7筆土地，並偽造戊○○名義如附件二所示之
    買賣斡旋金收據，及欲向國有財產局辦理優先承購為由，向
    庚○○詐取上開款項無疑。
  3.至被告雖辯稱：證人戊○○確實有委託伊出賣土地且簽立委
    任契約書云云，然被告未能提出委任契約書以資佐證，空言
    辯解毫無足取。至該買賣斡旋金收據上有關戊○○之印章，
    究係戊○○所有，或被告所偽刻？證人戊○○於偵查中雖證
    稱：「（問：〈提示買賣斡旋金收據影本〉收據上簽名，立
    據蓋印是否你所為？）不是。此張收據也有人拿去給我看過
    ，我這麼老了，又不識字，寫字沒那麼工整，而且印章也不
    是我的」等語（見字第1831號卷第42頁背面、第43頁）；於
    本院更一審則證稱：「（問：被告丁○○說印章是你委託他
    賣房子時留下來的，有何意見？〈提示偵卷內印章交自閱〉
    ）印章因時間那麼久了，我已經無法辨認，但是當初委託丁○○賣房子時有交給他 1顆印章，他把我的房子過戶在他名
    下，再把房子賣掉」、「（問：你當初委託他賣房子那顆印
    章，有無還給你？）那麼久，我忘記了」等語（見本院更一
    審卷第239頁)。是該買賣斡旋金收據上有關蓋用戊○○之印
    章，是否係戊○○交給被告，戊○○所證雖前後不一，惟戊○○既曾委託被告代其出賣房子，衡諸經驗法則，戊○○因
    此交付印章予被告乃事理之常，是戊○○於本院更一審證稱
    ：伊曾交付 1顆印章給被告等語，應堪採信，且核與被告於
    本院更一審供稱：買賣斡旋金收據上之印章，是伊叔父之前
    委託伊賣房子時所留下來的等語相符（見本院更一審第34頁
    ），雖被告於偵查中供稱：買賣斡旋金收據上「戊○○」印
    章，是戊○○要伊去刻的等語（見偵續字第174號卷第64)，
    與其於本院更一審所供略有不同，然前已述及，戊○○既曾
    委託被告代其出賣房子，衡情戊○○自須交付印章予被告，
    供被告辦理過戶等相關事宜，是戊○○因此先委由被告代刻
    印章後，再將印章交給被告，亦不違常情，豈能因被告前後
    所供略有不同，即認其於本院更一審所辯不足採信。是本院
    認買賣斡旋金收據上所蓋用戊○○印文之該顆印章，應係戊○○先前委託被告賣房子時所交付而遺留在被告處。
  4.另證人庚○○於本院係證稱：被告叫伊拿 3百萬元出來，他
    也拿 3百萬出來，先把他叔叔的土地買起來後，再去承租旁
    邊的國有畸零地，然後再買那些國有畸零地等語（見本院更
    三審卷第49頁），雖與被告於本院供稱：伊當時係向庚○○
    說，先將伊叔叔上開 7筆土地旁邊之國有畸零地過戶到伊叔
    叔及父親之名下後，再賣給庚○○云云不符（見本院更三審
    卷第36頁）。惟庚○○既欲購買被告叔叔的土地，依一般交
    易常情判斷，應係先將被告叔叔之上開土地所有權移轉登記
    予庚○○後，再以庚○○之名義申請承租四周之國有畸零地
    ，嗣後即可以庚○○之名義優先辦理承購，豈可能大費周章
    ，先以被告叔叔之名義申請承租國有畸零地，之後再以被告
    叔叔之名義辦理優先承購國有畸零地，而後再轉賣予庚○○
    ，是此部分所為之陳述，應以證人庚○○所證較符合常理，
    堪予採信。又附件二所示之買賣斡旋金收據，被告究係於何
    地交付給庚○○，庚○○於本院審理時證稱：不記得被告是
    在伊臺中縣太平市○○路之公司，或是臺中市○○路的銀行
    ，將該收據交給伊，伊記得將在銀行領出現金交給被告後，
    隔數日被告才拿該收據給伊，被告不是在其前妻住處交付該
    收據給伊等語（見本院更三審卷第49頁），核與被告於本院
    所稱：庚○○拿給伊 3百萬元後，伊才寫該張斡旋金收據，
    該張收據是在伊前妻當時位於臺中市○○路住處樓下大廳交
    給庚○○的云云不符（見本院更三審卷第36頁反面），但查
    ，當時被告既係有求於庚○○（即欲詐騙庚○○金錢），自
    應儘量牽就庚○○，方合情理，又上開收據被告既非於庚○○在銀行交付現款時，一併交給庚○○，衡情庚○○應不可
    能為拿取該張收據，再跑一趟臺中市○○街之銀行，是上開
    收據應如證人庚○○所證：係被告拿到臺中縣太平市○○路
    23 6號公司處，交給伊等語為可採。
  5.被告先後收受證人庚○○所交付之上開3百萬元、34萬8千元
    ，卻未能履行約定，且未將上開款項返還給證人庚○○，其
    有詐欺取財之不法所有意圖甚明，且偽造戊○○名義之「買
    賣斡旋金收據」，並持以行使，自足以生損害於戊○○、庚○○。此部分事證亦臻明確，被告所辯要屬事後卸責之詞，
    不足採信，其此部分之犯行亦堪認定。
三、被告雖於 92年4月間，曾犯偽造有價證券、詐欺等罪，有本
    院93年度上訴字第1782號判決書附卷可參（見本院更一審卷
    第118至120頁)，然被告於該案之犯罪時間與本案間相距4年
    以上，兩案偽造有價證券及詐欺取財行為，尚難認係時間緊
    接，且基於概括犯意而為，並非連續犯，被告之選任辯護人
    認本案應為免訴之諭知，容有誤會。又被告另於 87年2月上
    旬，涉犯偽造有價證券罪，有本院94年度重上更(二)字第55號
    判決書在卷可參（見本院更一審卷第115至117頁），惟核其
    犯罪事實略以：被告係向方啟銘借用空白支票 6紙，嗣因被
    告週轉困難，竟意圖供行使之用，於 87年2月上旬某日，在
    臺中市○村路國立美術館附近之某不詳店名餐廳內，在方啟
    銘所交付之6張支票中偽造其中4張支票後，交付予不知情之
    邱玉嬌，用以抵償其負欠邱玉嬌之 9百萬元債務。查，被告
    於邱玉嬌該案偽造支票之時間，雖距本案被告偽造董智強之
    本票，僅相隔 1個月，然被告於本院即已自承：本案有關董
    智強部分與邱玉嬌該案無關等語（見本院更三審卷第61頁）
    ，且本案被告偽造董智強之本票係為了要向己○○騙取金錢
    ，亦與邱玉嬌該案，被告偽造方啟明之支票係為抵償積欠邱
    玉嬌之 9百萬元債務，兩者不僅被害人不同、犯罪之動機及
    手法亦不一致，是本案被告偽造董智強之本票，與被告偽造
    方啟明之支票部分，自始即無概括之犯意存在，被告偽造董
    智強本票之部分，非該案確定判決既判力所及，本案自應另
    行論處偽造有價證券罪；再被告於邱玉嬌該案之犯罪方式、
    被害人、犯罪行為均與本件行使偽造「買賣斡旋金收據」，
    並持以向庚○○行使詐騙之行為不同，自難認為被告主觀上
    有概括犯意反覆而為之情形，辯護意旨認被告就詐騙庚○○
    之部分為本院94年度重上更(二)字第55號判決效力所及，亦有
    誤會。又被告詐騙己○○之時間，係自87年3月間起至87年5
    月4日止，與被告詐騙庚○○之時間（87年9月間），相隔已
    有 4個月，而被告係以偽造董智強之本票、持上開「元寶天
    下」之不動產所有權狀及簽發其所有之本票為擔保，或謊稱
    遭人搶錢云云詐騙己○○，與被告係行使偽造「買賣斡旋金
    收據」、虛構承租國有畸零地之方式，向庚○○詐騙之行為
    不同，本案有關被告詐騙己○○、庚○○之部分，不僅犯罪
    時間已隔 4個月，且詐騙之對象及手法亦不一致，被告於本
    案所犯之此兩部分，亦難認為主觀上有何概括之詐騙犯意存
    在，辯護意旨認本案被告上開兩部分之犯罪，應成立連續犯
    ，自不足採。
四、查，刑法部分條文業於94年2月2日修正公布，並於95年7月1
    日實施，有關本案新、舊法比較適用如下：
  (一)被告行為後，關於刑法第55條、第56條牽連犯、連續犯之規
    定，雖經總統公布廢除，並自95年7月1日起生效，惟廢除牽
    連犯、連續犯後，須依數罪併罰之規定處罰，經比較後並非
    較有利於被告，依修正後刑法第2條第1項前段之規定，應適
    用行為時法即修正前刑法第55條、第56條牽連犯、連續犯之
    規定處斷。
  (二)刑法第33條第5款關於罰金刑之規定，由「罰金：銀元1元以
    上」，修正為「罰金：新臺幣1000元以上，以百元計算之」
    ，本案有關罰金刑之部分，經比較新、舊法結果，應適用被
    告行為時法即修正前刑法第 33條第5款之規定較有利於被告
    。
  (三)被告行為時修正前刑法第 51條第5款係規定「宣告多數有期
    徒刑者，於各刑中之最長期以上，各刑合併之刑期以下，定
    其刑期。但不得逾20年。」，修正後刑法第 51條第5款則規
    定「宣告多數有期徒刑者，於各刑中之最長期以上，各刑合
    併之刑期以下，定其刑期。但不得逾30年」，比較修正前後
    合併定有期徒刑執行刑之標準，以修正前刑法第 51條第5款
    之規定較有利於行為人，亦應適用行為時即修正前刑法第51
    條第5款規定，定其應執行之刑。
  (四)刑法修正施行前，法定刑中所規定之罰金係以「銀元」為計
    算單位，惟 95年6月14日所增訂，並自同年7月1日施行之刑
    法施行法第1條之1則改以「新臺幣」為計算之單位，核此僅
    係計算「單位」之修正，無關刑罰之變更，自無比較之問題
    ，有關法定刑中罰金之計算單位，應直接適用刑法施行法第
    1條之1之規定以「新臺幣」為計算單位。
五、核被告所為，就詐騙己○○該部分，係犯刑法第201條第1項
    之偽造有價證券罪、同法第339條第1項之詐欺取財罪；就詐
    騙庚○○部分，係犯刑法216條、第210條之行使偽造私文書
    罪、同法第339條第1項詐欺取財罪。被告利用不知情之成年
    刻印者偽刻董智強之印章，為間接正犯。被告偽造戊○○之
    署押，係偽造私文書（即買賣斡旋金收據）之階段行為，偽
    造私文書後進而行使，偽造私文書之低度行為，應為行使偽
    造私文書之高度行為所吸收，均不另論罪。被告委由不知之
    刻印者偽刻董智強之印章，再偽蓋印文及偽造董智強之署押
    於本票上，係偽造有價證券之階段行為，偽造有價證券後持
    之行使，其行使偽造有價證券之低度行為，亦應為偽造有價
    證券高度行為所吸收，亦不另論罪。被告對於己○○、庚○○所為先後多次詐欺取財之犯行，均時間緊接、觸犯構成要
    件相同之罪名，顯係基於概括之犯意反覆為之，應分別依修
    正前刑法第56條連續犯之規定論以一罪，並加重其刑。被告
    上開所犯偽造有價證券、詐欺取財罪（即己○○之部分），
    及行使偽造私文書、詐欺取財罪（即己○○之部分）間，均
    有方法結果之牽連關係，應依修正前刑法第55條牽連犯之規
    定，分別從一重依偽造有價證券及行使偽造私文書罪處斷。
    被告所犯上開偽造有價證券及行使偽造私文書兩罪間，犯意
    各別，行為互殊，應予分論併罰。
丙、原審以被告罪證明確，予以論罪科刑，固非無見。惟：(一)被
    告於邱玉嬌該案偽造有價證券不久後，又犯本案偽造董智強
    本票之罪，足見被告並無悔意，且又未賠償己○○，原審依
    刑法第59條之規定，酌減其刑，即有未洽；(二)如附件二所示
    之買賣斡旋金收據，其上戊○○之印文，係被告使用戊○○
    先前委託其出賣房子時所遺留者，原審認係被告擅自偽刻，
    亦有未合；(三)原審未依刑法第 219條之規定，宣告沒收如附
    件二所示偽造之戊○○署押 1枚，亦有未當，被告上訴意旨
    猶執前詞，及檢察官上訴意旨略以：原審認被告於附表所示
    之犯行，不構成詐欺罪，於法有違等語，分別指摘原判決不
    當，均無理由，至檢察官上訴意旨以原審就被告所犯之偽造
    有價證券罪部分，援引刑法第59條酌減被告之刑，量刑顯然
    過輕為由，指摘原判決不當，即有理由，且原判決又有上開
    可議之處，自應由本院將原判決撤銷改判。爰審酌被告不思
    正途，竟以偽造有價證券、行使偽造私文書之方式，詐騙己○○、庚○○，致其等受有財產上之損害，其行為自非可取
    ，暨審酌被告犯罪之手段、所詐取己○○、庚○○之金額不
    少，及犯罪後未能與己○○、庚○○和解賠償損害，暨犯後
    仍未能全然坦承犯行之態度等一切情狀，量處如主文所示之
    刑，並依修正前刑法第 51條第5款之規定，定其應執行刑。
    如附件一所示偽造董智強之本票 1張及如附件二所示偽造買
    賣斡旋金收據上偽造之戊○○署押1枚，應分別依刑法第205
    條、第219條之規定宣告沒收。至偽刻之「董智強」印章1顆
    ，迄今將近10年均未查扣，且目前被告又在監執行，此一毫
    無經濟價值之偽造印章，被告自無留存之必要，因認已滅失
    而不存在，無庸另行宣告沒收，至如附件一所示本票上偽造
    董智強之印文4枚、署押1枚，因隨該本票之沒收而不存在，
    亦無庸另行宣告沒收。如附件二所示之買賣斡旋金收據，雖
    係被告犯罪所用之物，但業經被告交付予庚○○收執、已非
    被告所有之物，亦無從依刑法第38條第1項第2款規定宣告沒
    收。
乙、不另為無罪諭知部分
一、公訴意旨另以：被告於附表所示時間，以各種理由，隱匿其
    無資力之事實，向告訴人己○○騙稱不動產很多，不用怕云
    云，致己○○陷於錯誤，因而出借如附表所示之款項予被告
    ，因認被告此部分亦涉犯刑法第339條第1項詐欺取財罪嫌。
二、上開公訴意旨認被告涉有此部分罪嫌，係以告訴人己○○之
    指訴、借款之支票、本票影本、證人邱玉嬌之證言及上開元
    寶天下之土地及建築物登記簿謄本為其論據。訊據被告堅詞
    否認有此部分詐欺取財之犯行，辯稱：伊雖然有向告訴人己○○借款，但也有還他一部分，當時伊的想法是趕快把房子
    蓋起來，賣了房子就可以把錢還給告訴人，伊並詐欺之行為
    等語。經查 ，告訴人己○○在被告未依約於87年4月12日，
    交付大同公司股票或返還股款，及連續以差1號之本票2張以
    調借現金為由，詐得42萬3725元、38萬元及40萬元，遲未能
    還款等具體違約事實發生後，仍陸續調借現金予被告多達10
    餘次、期間長達1年 ，應認為告訴人己○○於如附表所載之
    時間調借現金予被告的同時，對於被告資力陷於困難狀態，
    已屬知悉。又告訴人己○○在偵查中亦自承：被告從來沒有
    向伊說明欲借錢之原因，之前被告告訴伊謂其有多筆土地及
    房屋，很有錢，要伊不用擔心等情綦詳，顯見被告並未積極
    施以何詐術手段，且告訴人己○○對於被告調借金錢之事，
    亦未曾詢問原委，是無從僅以被告向告訴人己○○吹噓財力
    狀況甚佳，即認定告訴人己○○受被告施以欺罔而陷於錯誤
    ，亦即難認為被告於附表所載向告訴人己○○調借現金之時
    ，有何施以詐術之具體行為（按如上述交付不動產所有權狀
    或本票供擔保），致告訴人己○○因而陷於錯誤之情事。何
    況，告訴人己○○於受交付上開原寶天下之之房地所有權狀
    及被告屢未依約還款，尚且繼續借款之事實發生後，均未曾
    查詢上開房地實際產權、設定狀況，亦有違常情，自不得以
    告訴人己○○最後得知上開房地已設定最高限額抵押權之情
    事，即認定被告於如附表所載向告訴人己○○調借現金之行
    為，均屬詐欺行為。此外，復查無其他確切證據足資證明被
    告所為向告訴人己○○借調如附表所示現金之行為，確有公
    訴人所指之詐欺取財犯行，此部分不能證明被告犯罪。惟因
    檢察官認此部分與上開被告經起訴並經論罪（即詐欺取財罪
    ）部分，有連續犯之裁判上一罪關係，就此部分，爰不另為
    無罪之諭知。
據上論結，應依刑事訴訟法第369條第1項前段、第364條、第299
條第1項前段，刑法第2條第1項前段、第201條、第216條、第210
條、第339條第1項、第205條、第219條，修正前刑法第56條、第
55條，刑法施行法第1條之1，判決如主文。
本案經檢察官丙○○到庭執行職務。
中　　華　　民　　國　　96　　年　　10　　月　　31　　日
            刑事第十庭    審判長法　官　林　照　明
                                法　官　郭　瑞　祥
                                法　官　蔡  名  曜
上列正本證明與原本無異。
如不服本判決應於收受送達後十日內向本院提出上訴書狀，其未
敘述上訴之理由者並得於提起上訴後十日內向本院補提理由書（
均須按他造當事人之人數附繕本）。
                                書記官　劉　恒  宏
中　　華　　民　　國　　96　　年　　11　　月　　 5　　日
【附錄論罪科刑法條】
刑法第216條
行使第210條至第215條之文書者，依偽造、變造文書或登載不實
事項或使登載不實事項之規定處斷。
刑法第339條第1項：
意圖為自己或第三人不法之所有，以詐術使人將本人或第三人之
物交付者，處五年以下有期徒刑、拘役或科或併科一千元以下罰
金。
【附表】：
┌───┬────────────────────────────────┐
│編　號│　　　　犯　　　罪　　　事　　　實　　　　　　　　　　　　　　　│
├───┼────────────────────────────────┤
│　１　│八十七年五月八日丁○○再向己○○詐稱要付員工薪資，再詐取現金十二│
│　　　│萬元。　　　　　　　　　　　　　　　　　　　　　　　　　　　　　│
├───┼────────────────────────────────┤
│　２　│八十七年五月二十六日詐稱要付亞太銀行，再詐取現金三十萬元。　　　│
├───┼────────────────────────────────┤
│　３　│八十七年五月三十日詐稱要付工程款，再詐取六十七萬元，分別以支票三│
│　　　│十萬元、三十七萬元支付。　　　　　　　　　　　　　　　　　　　　│
├───┼────────────────────────────────┤
│　４　│八十七年六月四日詐稱要付亞太銀行，再詐取現金三十五萬元。　　　　│
├───┼────────────────────────────────┤
│　５　│八十七年六月十九日詐稱其父有農地，要貸款須先關說農會，方可方便貸│
│　　　│款，即可償還前欠，再詐取現金四萬元。　　　　　　　　　　　　　　│
├───┼────────────────────────────────┤
│　６　│八十七年七月二十日詐稱要付工程款，再詐取二十七萬元，以同額支票支│
│　　　│付。　　　　　　　　　　　　　　　　　　　　　　　　　　　　　　│
├───┼────────────────────────────────┤
│  ７  │八十七年七月二十一日詐稱要付工程款，再詐取十三萬元，以同額支票支│
│　　　│付。　　　　　　　　　　　　　　　　　　　　　　　　　　　　　　│
├───┼────────────────────────────────┤
│  ８  │八十七年七月三十日詐稱要向法院標購法拍屋，再詐取三十萬元，以同額│
│　　　│支票支付。　　　　　　　　　　　　　　　　　　　　　　　　　　　│
├───┼────────────────────────────────┤
│  ９  │八十七年九月十一日詐稱有急用，再詐取十五萬元，以同額支票支付。　│
├───┼────────────────────────────────┤
│ １０ │八十七年十二月二十一日詐稱有急用，再詐取五萬元，以同額支票支付。│
├───┼────────────────────────────────┤
│ １１ │八十八年一月二十一日詐稱有急用，再詐取十萬元，以同額支票支付。　│
├───┼────────────────────────────────┤
│ １２ │八十八年四月十九日詐稱有急用，再詐取十萬元，以同額支票支付。　　│
├───┼────────────────────────────────┤
│ １３ │八十八年五月二十九日詐稱有急用，再詐取現金五萬元。　　　　　　　│
├───┼────────────────────────────────┤
│ １４ │八十八年七月二十六日詐稱岳父死亡急需錢看風水，再詐取現金四萬元。│
└───┴────────────────────────────────┘
